---
title: "Quarto untuk Penulisan Ilmiah"
subtitle: "Dokumen reproducible untuk mahasiswa & peneliti"
author: "Workshop · Zoom"
date: today
date-format: "D MMMM YYYY"
lang: id
engine: knitr
format:
  beamer:
    theme: Madrid
    aspectratio: 169
    fig-width: 6
    fig-height: 3.2
  revealjs:
    theme: simple
    slide-number: true
    fig-width: 7
    fig-height: 4
execute:
  echo: false
  warning: false
  message: false
---

```{r}
#| label: setup
library(dplyr); library(ggplot2)
df <- read.csv("../data/data_kemiskinan_jateng.csv")
df23 <- df[df$tahun == 2023, ]
```

# Mengapa Quarto?

## Untuk siapa workshop ini?

- 🎓 **Mahasiswa** — skripsi/tesis kuantitatif: data, tabel, grafik, sitasi, PDF format kampus.
- 🔬 **Dosen & peneliti** — artikel, laporan, dan presentasi yang **reproducible**.

\vspace{1em}
Satu alat, satu alur kerja — dari analisis sampai dokumen jadi.

## Masalah alur lama

| Word + SPSS/Excel | Dengan Quarto |
|---|---|
| Salin angka manual → salah ketik | Angka **otomatis** dari kode |
| Nomor tabel/gambar kacau | Penomoran & daftar isi **otomatis** |
| Revisi data = olah & salin ulang | Ganti data → **render ulang** |
| Sitasi manual | Sitasi otomatis (APA, Zotero) |
| Slide dibuat terpisah | Slide dari **data yang sama** |

## Apa itu Quarto?

Sistem penerbitan: **tulisan + kode + data** dalam satu berkas `.qmd`.

```
  .qmd  ──►  Quarto  ──►  PDF · HTML · Word · Slides
```

- Gratis & sumber terbuka. Mendukung **R** dan **Python**.
- **Sekali tulis, banyak rupa.**

# Inti: data hidup di dokumen

## Angka & grafik langsung dari data {.fragile}

Rata-rata kemiskinan Jawa Tengah **2023 = `r round(mean(df23$kemiskinan),2)`%**
(dihitung saat render, bukan diketik).

```{r}
#| fig-cap: "Tren rata-rata kemiskinan (dari data)"
df |> group_by(tahun) |> summarise(rata = mean(kemiskinan)) |>
  ggplot(aes(tahun, rata)) +
  geom_line(color = "#b03a2e", linewidth = 1) + geom_point(size = 2, color = "#b03a2e") +
  labs(x = "Tahun", y = "Kemiskinan (%)") + theme_minimal(base_size = 13)
```

## Peta pun dari data yang sama

```{r}
#| fig-cap: "Sebaran kemiskinan kabupaten/kota, 2023"
#| fig-height: 3.0
library(sf); library(maptiles); library(tidyterra)
geo <- st_transform(st_read("../data/jateng.geojson", quiet = TRUE), 3857)
peta <- merge(geo, df23, by = "wilayah", all.x = TRUE)
latar <- get_tiles(peta, provider = "OpenStreetMap", zoom = 8, crop = TRUE)
ggplot() + geom_spatraster_rgb(data = latar) +
  geom_sf(data = peta, aes(fill = kemiskinan), color = "white", linewidth = 0.1, alpha = 0.85) +
  scale_fill_distiller(palette = "OrRd", direction = 1, name = "%") + theme_void()
```

## Kekuatan utama: *reproducible* {.fragile}

> **Ubah satu angka di data → seluruh dokumen ikut berubah:**
> angka di kalimat, tabel, grafik, **peta**, bahkan **slide**.

\vspace{0.5em}
Tidak ada lagi salin-tempel manual. Dosen minta ganti rentang tahun? *Render* ulang sekali.

## ⚠️ Satu jebakan

**`quarto render` — bukan sekadar tombol *preview*.**

- Pratinjau langsung (*live preview*) **tidak memantau berkas data**.
- Setelah mengubah **data**, jalankan **`quarto render`** lalu buka hasilnya.

# Contoh alur analisis

## Statistik deskriptif

```{r}
vars <- c("kemiskinan", "pdrb_kapita", "inflasi", "ipm")
ringkas <- data.frame(Variabel = vars,
  Rerata = sapply(df23[vars], mean), Median = sapply(df23[vars], median),
  SB = sapply(df23[vars], sd))
knitr::kable(ringkas, digits = 2, row.names = FALSE)
```

Pemusatan (rata-rata, median) dan keragaman (simpangan baku) tiap variabel — 2023.

## Plotting: hubungan antar variabel

```{r}
#| fig-cap: "Kemiskinan vs PDRB per kapita (2023)"
#| fig-height: 2.9
plot(df23$pdrb_kapita, df23$kemiskinan, pch = 19, col = "#2166ac",
     xlab = "PDRB per kapita (juta)", ylab = "Kemiskinan (%)")
abline(lm(kemiskinan ~ pdrb_kapita, data = df23), col = "#b03a2e", lwd = 2)
```

## Regresi linear berganda

```{r}
model <- lm(kemiskinan ~ pdrb_kapita + inflasi + ipm + pengangguran, data = df)
koef <- summary(model)$coefficients[, c("Estimate", "Pr(>|t|)")]
rownames(koef) <- c("Konstanta","PDRB/kapita","Inflasi","IPM","Pengangguran")
knitr::kable(koef, col.names = c("Koefisien", "p-value"), digits = 3)
```

\footnotesize **R² = `r round(summary(model)$r.squared, 3)`**. Lihat **tanda** koefisien
(arah) & **p-value** (signifikansi). R² rendah $\Rightarrow$ butuh efek tetap / regresi spasial.

## Geostatistik: autokorelasi spasial

Apakah kemiskinan **mengelompok** secara spasial? Uji dengan **Moran's I**:

```{r}
library(spdep)
nb <- poly2nb(peta); w <- nb2listw(nb, style = "W")
mt <- moran.test(peta$kemiskinan, w)
```

**Moran's I = `r round(mt$estimate[1], 3)`** (p = `r round(mt$p.value, 4)`).
Positif & signifikan $\Rightarrow$ ada **"kantong" kemiskinan** (klaster spasial). Lanjutan: LISA &
regresi spasial.

# Untuk pekerjaan Anda

## Mahasiswa: skripsi siap format

- Templat **BAB I–V**, sampul, halaman pengesahan — sesuai pedoman kampus.
- Penomoran "BAB I", **Tabel 4.1 / Gambar 4.2**, daftar isi/tabel/gambar/pustaka — otomatis.
- Tulis isi, ganti data Anda, tekan **Render** → PDF skripsi.

## Peneliti: tulisan & presentasi reproducible

- **Artikel & laporan**: satu sumber → PDF/Word/HTML; sitasi via **Zotero**.
- **Presentasi**: **Reveal.js** (HTML interaktif) & **Beamer** (PDF) dari berkas yang sama.
- Kolaborasi via **Git**; terbit ke **GitHub Pages** otomatis.

## Satu sumber, dua jenis slide

```yaml
format:
  revealjs: default     # slide HTML (layar/web)
  beamer:               # slide PDF (proyektor)
    aspectratio: 169
```

```bash
quarto render slide.qmd --to revealjs   # -> slide.html
quarto render slide.qmd --to beamer     # -> slide.pdf
```

*Slide ini sendiri dibuat begitu — Beamer untuk PDF, Reveal.js untuk web.*

# Mulai sekarang

## Cara memulai

1. Pasang **R + RStudio** (Quarto sudah termasuk).
2. `quarto install tinytex` (untuk PDF).
3. *(Opsional)* Python + `reticulate` untuk contoh Python.
4. Buat `halo.qmd`, tekan **Render**. Selesai.

## Praktik & sumber

- 🧪 **Tutorial hands-on (1 jam):** situs workshop ini (menu *Hands-on*).
- 📘 **Buku "Quarto untuk Skripsi":** \newline <https://firmanhadi21.github.io/thesis-with-quarto/>
- 📑 **Dokumentasi Quarto:** <https://quarto.org>

## {.center}

\begin{center}
{\Huge Terima Kasih}\\[0.5em]
{\large Mari menulis yang reproducible.}
\end{center}
