---
title: "Pengaruh PDRB dan Inflasi terhadap Tingkat Kemiskinan"
subtitle: "Studi pada 35 Kabupaten/Kota di Provinsi Jawa Tengah"
author: "Nama Mahasiswa — NIM 12345678"
institute: "Program Studi … — Universitas Diponegoro"
date: today
date-format: "D MMMM YYYY"
lang: id
engine: knitr
# Satu sumber, dua keluaran slide:
#   quarto render slide-sidang.qmd --to revealjs   ->  slide-sidang.html  (untuk layar/web)
#   quarto render slide-sidang.qmd --to beamer     ->  slide-sidang.pdf   (untuk proyektor/cetak)
#   quarto render slide-sidang.qmd                 ->  kedua-duanya
format:
  revealjs:
    theme: simple
    slide-number: true
    transition: slide
    incremental: false
    code-line-numbers: false
    fig-width: 7
    fig-height: 4
  beamer:
    theme: Madrid
    aspectratio: 169
    fig-width: 6
    fig-height: 3.4
execute:
  echo: false
  warning: false
  message: false
---

```{r}
#| label: setup
library(dplyr)
library(ggplot2)
library(knitr)
df <- read.csv("data/data_kemiskinan_jateng.csv")
df23 <- df[df$tahun == 2023, ]
```

# Pendahuluan

## Latar Belakang

- Kemiskinan tetap menjadi tantangan pembangunan di **Jawa Tengah**.
- Dua faktor makro yang sering disorot:
  - **PDRB per kapita** — cerminan output ekonomi daerah.
  - **Inflasi** — menggerus daya beli, terutama kelompok rentan.
- Penelitian ini menguji pengaruh keduanya terhadap **tingkat kemiskinan**
  pada **35 kabupaten/kota** (data panel 2019–2023).

## Rumusan Masalah & Tujuan

::: {.columns}
::: {.column width="50%"}
**Rumusan masalah**

1. Apakah PDRB per kapita berpengaruh terhadap kemiskinan?
2. Apakah inflasi berpengaruh terhadap kemiskinan?
:::
::: {.column width="50%"}
**Tujuan**

- Mengukur arah dan besar pengaruh PDRB per kapita.
- Mengukur arah dan besar pengaruh inflasi.
- Memberi masukan kebijakan pengentasan kemiskinan.
:::
:::

# Metode Penelitian

## Data & Metode

- **Jenis:** data panel 35 kabupaten/kota × 5 tahun (2019–2023).
- **Variabel terikat:** tingkat kemiskinan (%).
- **Variabel bebas:** PDRB per kapita, inflasi (kontrol: IPM, pengangguran).
- **Analisis:** regresi linear berganda (OLS) dengan uji asumsi klasik.

$$
\text{Kemiskinan} = \beta_0 + \beta_1\,\text{PDRB} + \beta_2\,\text{Inflasi} + \varepsilon
$$

# Hasil dan Pembahasan

## Statistik Deskriptif (2023)

```{r}
#| label: tbl-deskriptif
ringkas <- data.frame(
  Variabel = c("Kemiskinan (%)", "PDRB per kapita (juta)", "Inflasi (%)"),
  Rerata   = c(mean(df23$kemiskinan), mean(df23$pdrb_kapita), mean(df23$inflasi)),
  Minimum  = c(min(df23$kemiskinan),  min(df23$pdrb_kapita),  min(df23$inflasi)),
  Maksimum = c(max(df23$kemiskinan),  max(df23$pdrb_kapita),  max(df23$inflasi))
)
kable(ringkas, digits = 2)
```

## Tren Kemiskinan Provinsi

```{r}
#| label: fig-tren
#| fig-cap: "Rata-rata tingkat kemiskinan Jawa Tengah, 2019–2023"
tren <- df |> group_by(tahun) |> summarise(rata = mean(kemiskinan))
ggplot(tren, aes(tahun, rata)) +
  geom_line(color = "#b03a2e", linewidth = 1) +
  geom_point(size = 2, color = "#b03a2e") +
  labs(x = "Tahun", y = "Kemiskinan (%)") +
  theme_minimal(base_size = 14)
```

## Sebaran Kemiskinan Antarwilayah (2023)

```{r}
#| label: fig-peta
#| fig-cap: "Tingkat kemiskinan kabupaten/kota di Jawa Tengah, 2023"
library(sf); library(maptiles); library(tidyterra)
geo <- st_transform(st_read("data/jateng.geojson", quiet = TRUE), 3857)
peta <- merge(geo, df23, by = "wilayah", all.x = TRUE)
latar <- get_tiles(peta, provider = "OpenStreetMap", zoom = 8, crop = TRUE)
ggplot() +
  geom_spatraster_rgb(data = latar) +
  geom_sf(data = peta, aes(fill = kemiskinan), color = "white",
          linewidth = 0.1, alpha = 0.85) +
  scale_fill_distiller(palette = "OrRd", direction = 1, name = "Kemiskinan (%)") +
  theme_void()
```

## Hasil Regresi

```{r}
#| label: tbl-regresi
model <- lm(kemiskinan ~ pdrb_kapita + inflasi + ipm + pengangguran, data = df)
koef <- summary(model)$coefficients[, c("Estimate", "Pr(>|t|)")]
rownames(koef) <- c("Konstanta", "PDRB per kapita", "Inflasi", "IPM", "Pengangguran")
colnames(koef) <- c("Koefisien", "p-value")
kable(koef, digits = 3)
```

. . .

- **PDRB per kapita**: arah pengaruh sesuai hipotesis.
- **Inflasi**: lihat tanda koefisien dan signifikansinya.
- Model menjelaskan sebagian variasi kemiskinan antarwilayah ($R^2$).

# Penutup

## Kesimpulan

- PDRB per kapita dan inflasi **berkaitan** dengan tingkat kemiskinan
  kabupaten/kota di Jawa Tengah.
- Implikasi kebijakan: dorong produktivitas ekonomi daerah sambil menjaga
  stabilitas harga.
- **Keterbatasan & saran**: cakupan wilayah/tahun, variabel tambahan,
  metode panel (*fixed/random effects*) untuk penelitian lanjutan.

## Terima Kasih {.center}

**Pertanyaan dan masukan dipersilakan.**

::: {.notes}
Catatan pembicara: tekankan arah pengaruh sesuai hipotesis, lalu siap menjawab
pertanyaan soal uji asumsi klasik.
:::
