# METODE PENELITIAN

## Variabel Penelitian dan Definisi Operasional

Penelitian ini menggunakan satu variabel terikat, dua variabel bebas utama (PDRB per
kapita dan inflasi), serta empat variabel kontrol (IPM, pengangguran, akses sanitasi,
dan TPAK). Definisi operasional masing-masing variabel disajikan pada @tbl-definisi.

```{r}
#| label: tbl-definisi
#| tbl-cap: "Definisi operasional variabel penelitian"
defop <- data.frame(
  Variabel = c("Kemiskinan (Y)", "PDRB per kapita (X1)", "Inflasi (X2)",
               "IPM (X3, kontrol)", "Pengangguran (X4, kontrol)",
               "Akses sanitasi (X5, kontrol)", "TPAK (X6, kontrol)"),
  Definisi = c(
    "Persentase penduduk miskin terhadap total penduduk",
    "PDRB atas dasar harga konstan dibagi jumlah penduduk (juta rupiah)",
    "Laju kenaikan harga barang dan jasa secara umum (persen)",
    "Indeks Pembangunan Manusia",
    "Tingkat Pengangguran Terbuka (persen)",
    "Persentase rumah tangga dengan akses sanitasi layak",
    "Tingkat Partisipasi Angkatan Kerja (persen)"),
  Satuan = c("Persen", "Juta Rp", "Persen", "Indeks", "Persen", "Persen", "Persen"),
  Sumber = c("data utama", "data utama", "data utama", "data utama",
             "data utama", "data pendukung", "data pendukung"),
  check.names = FALSE
)
knitr::kable(defop)
```

## Jenis dan Sumber Data

Penelitian ini menggunakan data sekunder berbentuk **data panel**, yaitu gabungan
data lintas wilayah (*cross section*) sebanyak 35 kabupaten/kota di Provinsi Jawa
Tengah dan deret waktu (*time series*) selama periode 2019--2023. Dengan demikian,
total observasi adalah $35 \times 5 = 175$ observasi. Data bersumber dari publikasi
Badan Pusat Statistik Provinsi Jawa Tengah [@bps2024].

Data dihimpun dari **dua berkas dengan format berbeda** yang lazim ditemui dalam
penelitian nyata:

- `data_kemiskinan_jateng.csv` — data utama (kemiskinan, PDRB, inflasi, pengangguran,
  IPM).
- `data_pendukung_jateng.json` — data pendukung (akses sanitasi dan TPAK), berformat
  JSON.

Kedua berkas memiliki kolom kunci `kode_wilayah` (kode kabupaten/kota BPS) dan `tahun`
yang dipakai untuk **menggabungkan** keduanya menjadi satu tabel analisis.

```{r}
#| label: gabung-data
library(jsonlite)

utama <- read.csv("data/data_kemiskinan_jateng.csv")          # CSV
pendukung <- fromJSON("data/data_pendukung_jateng.json")      # JSON

# Gabungkan berdasarkan kunci unik: kode_wilayah + tahun
df <- merge(utama, pendukung, by = c("kode_wilayah", "tahun"), all.x = TRUE)
cat(sprintf("Jumlah observasi setelah digabung : %d\n", nrow(df)))
cat(sprintf("Jumlah kolom                      : %d\n", ncol(df)))
cat("Variabel tambahan dari data JSON  : akses_sanitasi, tpak\n")
```

::: {.callout-note appearance="simple"}
Pada templat ini, kedua berkas berisi **data tiruan** untuk keperluan demonstrasi.
Namun, baseline tingkat kemiskinan tiap daerah telah **dikalibrasi** agar pola
antarwilayahnya mendekati kondisi riil (mengacu pada angka BPS Maret 2023 — mis.
Kebumen, Wonosobo, dan Brebes tertinggi; Kota Semarang terendah), sehingga peta dan
peringkat daerahnya realistis. Meski begitu, angka detailnya tetap data latihan —
gantilah dengan data asli BPS saat menyusun skripsi sungguhan. Teknik penggabungan
(`merge`) memakai **kode wilayah**, bukan nama, agar tidak gagal akibat perbedaan
penulisan nama daerah.
:::

## Populasi dan Sampel

Populasi penelitian ini adalah seluruh kabupaten/kota di Provinsi Jawa Tengah.
Pengambilan sampel dilakukan dengan teknik *sampling jenuh* (sensus), yaitu seluruh
35 kabupaten/kota dijadikan sampel penelitian. Sebaran wilayah penelitian — terdiri
atas 29 kabupaten dan 6 kota — ditampilkan pada @fig-wilayah.

```{r}
#| label: fig-wilayah
#| fig-cap: "Wilayah penelitian: 35 kabupaten/kota di Provinsi Jawa Tengah"
#| fig-width: 7
#| fig-height: 4.5
library(sf)
library(ggplot2)
library(maptiles)
library(tidyterra)

# Batas wilayah dari GADM (https://gadm.org), level 2 (kabupaten/kota).
# Proyeksikan ke Web Mercator (EPSG:3857) agar selaras dengan ubin OSM.
geo <- st_transform(st_read("data/jateng.geojson", quiet = TRUE), 3857)
# Tandai daerah berstatus kota dengan warna berbeda
geo$status <- ifelse(geo$TYPE_2 == "Kota", "Kota", "Kabupaten")

# Unduh peta latar OpenStreetMap (memerlukan koneksi internet saat render)
latar <- get_tiles(geo, provider = "OpenStreetMap", zoom = 9, crop = TRUE)

ggplot() +
  geom_spatraster_rgb(data = latar) +
  geom_sf(data = geo, aes(fill = status), color = "#7a5c00",
          linewidth = 0.3, alpha = 0.6) +
  scale_fill_manual(values = c(Kabupaten = "#fec44f", Kota = "#b03a2e"),
                    name = NULL) +
  theme_void()
```

Pada @fig-wilayah, daerah berwarna gelap menunjukkan wilayah berstatus kota, sedangkan
daerah berwarna terang adalah kabupaten.

## Metode Analisis

Penelitian ini menggunakan metode **analisis regresi linear berganda** untuk menguji
pengaruh variabel bebas terhadap variabel terikat. Model regresi yang digunakan
dirumuskan pada @eq-model.

$$
\begin{aligned}
KMSKN_{it} = {} & \beta_0 + \beta_1 PDRB_{it} + \beta_2 INF_{it} + \beta_3 IPM_{it} \\
& + \beta_4 PGGR_{it} + \beta_5 SANIT_{it} + \beta_6 TPAK_{it} + \varepsilon_{it}
\end{aligned}
$$ {#eq-model}

dengan $KMSKN$ adalah tingkat kemiskinan, $PDRB$ adalah PDRB per kapita, $INF$ adalah
inflasi, $IPM$ adalah Indeks Pembangunan Manusia, $PGGR$ adalah tingkat pengangguran,
$SANIT$ adalah akses sanitasi, $TPAK$ adalah tingkat partisipasi angkatan kerja,
$\beta_0$ adalah konstanta, $\beta_1$ sampai $\beta_6$ adalah koefisien regresi,
$\varepsilon$ adalah error, $i$ menunjukkan wilayah, dan $t$ menunjukkan tahun.

### Uji Asumsi Klasik

Agar estimasi regresi bersifat *Best Linear Unbiased Estimator* (BLUE), dilakukan uji
asumsi klasik yang meliputi uji normalitas (untuk memastikan residual berdistribusi
normal), uji multikolinearitas (untuk memastikan tidak ada korelasi tinggi
antarvariabel bebas, dengan melihat nilai *Variance Inflation Factor*/VIF), serta uji
heteroskedastisitas (untuk memastikan ragam residual konstan) [@gujarati2009].

### Uji Hipotesis

Pengujian hipotesis dilakukan melalui: (1) **uji t** untuk menguji pengaruh masing-
masing variabel bebas secara parsial; (2) **uji F** untuk menguji pengaruh seluruh
variabel bebas secara simultan; dan (3) **koefisien determinasi** ($R^2$) untuk
mengukur proporsi keragaman variabel terikat yang dapat dijelaskan oleh model. Tingkat
signifikansi yang digunakan adalah $\alpha = 0{,}05$.
